臺灣桃園地方法院民事裁定
111年度消債清字第49號
聲  請  人  
即  債務人  羅美玉  
代  理  人  汪哲論律師（法扶律師）
上列聲請人聲請清算事件，本院裁定如下：
    主  文
債務人羅美玉自民國111年7月15日下午4時起開始清算程序。
命司法事務官進行本件清算程序。
    理  由
一、按債務人不能清償債務或有不能清償之虞者，得依本條例所
    定更生或清算程序，清理其債務；債務人於法院裁定開始更
    生程序或許可和解或宣告破產前，得向法院聲請清算；債務
    人對於金融機構負債務者，在聲請更生或清算前，應向最大
    債權金融機構請求協商債務清償方案，或向其住、居所地之
    法院或鄉、鎮、市、區調解委員會聲請債務清理之調解，消
    費者債務清理條例（下稱消債條例）第3條、第80條、第151
    條第1項定有明文。次按法院開始清算程序之裁定，應載明
    其年、月、日、時，並即時發生效力；法院裁定開始更生或
    清算程序後，得命司法事務官進行更生或清算程序，消債條
    例第83條第1項、第16條第1項亦有規定。　　　　
二、聲請意旨略以：聲請人前積欠金融機構債務無法清償，於民
    國110年12月23日聲請消費者債務清理法院前置調解，嗣經
    司法事務官於111年1月28日開立調解不成立證明書。又其無
    擔保或無優先權之債務總額為新臺幣（下同）44,249,604元
    ，且未經法院裁定開始更生程序或宣告破產。伊雖曾於99年
    間與最大債權銀行協商成立，約定每月清償28,329元，惟因
    聲請人隨即遭楊梅區農會依法強制執行，每月扣薪三分之一
    ，所剩餘額已無力負擔協商還款金額，實因不可歸責於己之
    事由毀諾，爰聲請清算等語。
三、經查：
（一）關於前置協商之要件：
　 1、按協商或調解成立者，債務人不得聲請更生或清算。但因
      不可歸責於己之事由，致履行有困難者，不在此限，本條
      例施行前，債務人依金融主管機關協調成立之中華民國銀
      行公會會員，辦理消費金融案件無擔保債務協商機制與金
      融機構成立之協商，準用前2項之規定，消債條例第151條
      第7項、第9項定有明文。故經依消費金融協商機制協商成
      立，復任意悔諾，未依約履行者之債務人，不得聲請更生
      或清算。此「協商前置」之規定，旨在促使債務人以自主
      、迅速、經濟之程序清理債務，並維護誠信原則，避免消
      債程序之濫用。又上開規定「但因不可歸責於己之事由，
      致履行有困難者，不在此限」，其立法意旨係基於債務清
      償方案成立後，應由債務人誠實遵守信用履行協商還款條
      件，惟於例外情形下發生情事變更，在清償期間收入或收
      益不如預期，致該方案履行困難甚或履行不能，因不可歸
      責於己之事由，始能聲請更生或清算。此規範意旨在避免
      債務人任意毀諾已成立之協商，濫用更生或清算之裁判上
      債務清理程序。蓋以債務清償方案係經當事人行使程序選
      擇權所為之債務清理契約，債務人應受該成立之協議所拘
      束。債務人既已與金融機構協商成立，如認該協商方案履
      行有其他不適當情形，自仍應再循協商途徑謀求解決。又
      所謂不可歸責於己之事由並不以債務人「不可預見」為必
      要，消債條例第151條第7項但書規定情形，僅須於法院就
      更生或清算之聲請為裁判時存在即可，不以協商成立後始
      發生者為限，並與債務人於協商時能否預見無關。債務人
      於協商時縱未詳加思考、正確判斷，或可預見將來履行可
      能有重大困難，仍貿然簽約成立協商，亦不能據此即認其
      履行顯有重大困難係可歸責於債務人（司法院98年第1期
      民事業務研究會第24號司法院民事廳消費者債務清理條例
      法律問題研審小組意見參照）。聲請人前因對金融機構負
      欠債務，曾依中華民國銀行公會會員辦理消費金融案件無
      擔保債務協商機制，申請債務前置協商，並與與金融機構
      達成協商協議，惟因聲請人未遵期還款，經銀行通報毀諾
      等情，業據聲請人提出財團法人金融聯合徵信中心信用報
      告書在卷可稽（本院110年度司消債調字第622號卷〈下稱
      調解卷〉17頁）。是本院自應審究聲請人毀諾是否符合消
      債條例第151條第7項但書所列不可歸責於己之事由，致履
      行有困難之情形，而聲請人毀諾是否具備不可歸責事由，
      則須綜合評判清償條件是否逾其收入扣除合理生活支出後
      之數額。
 　2、聲請人陳稱曾於95年間依中華民國銀行公會會員辦理消費
      金融案件無擔保債務協商機制，申請債務前置協商，並與
      最大債權銀行國泰世華商業銀行股份有限公司（下稱國泰
      世華）協商成立，約定每期還款28,329元，惟協商成立後
      ，因桃園市楊梅區農會聲請本院對其強制執行扣薪三分之
      一，所剩餘額已無力負擔協商還款金額等情，有本院民事
      執行處102年12月16日執行命令、臺灣高等法院92年度上
      更㈢字第80號民事判決、最高法院94年度台上字第1418號
      民事裁定、協議書及債務協商相關資料附卷可憑（調解卷
      34至37頁；本院卷47至62頁、71至117頁），又依聲請人
      之勞工保險被保險人投保資料表所載（調解卷31至32頁）
      ，其於102年間投保薪資為42,000元，而桃園市楊梅區農
      會對聲請人之強制執行扣押每月薪資債權三分之一為13,6
      50元，足認聲請人當時之薪資所得，扣除執行命令扣押金
      額及生活費用後，無法負擔還款金額之情，確有可能，是
      依聲請人當時經濟狀況，應無法再繼續履行上開協商條件
      。故綜合上開情事，聲請人應係客觀上收入不足，致不能
      履行上開協商條件，其後亦無能力再要求回復協商條件，
      依前揭論述，自應屬不可歸責於己之事由，是聲請人主張
      因不可歸責於己之事由致履行顯有重大困難而毀諾等語，
      尚屬可信。
　 3、聲請人復於110年12月23日向本院聲請消費者債務清理之
      調解，因無力清償債務以致調解不成立等情，有財團法人
      金融聯合徵信中心查詢當事人綜合信用報告回覆書及本院
      調解不成立證明書等件附卷可按（調解卷16至21頁背面、
      72至74頁、87頁），堪可採認。
（二）關於聲請人之債務總額：聲請人雖陳報其無擔保或無優先
      權債務總額為44,249,604元（調解卷7頁），然依債權人
      之陳報（調解卷58至69頁、78至83頁、112至119頁），實
      為5,846,961元（計算式：1,124,829元＋481,005元＋525,2
      72元＋474,972元＋1,126,798元＋446,864元＋621,558元＋449
      ,221元＋315,410元＋281,032元＝5,846,961元），本院認應
      以該金額為其債務總額。
（三）關於聲請人之財產及收入：聲請人名下無財產，有聲請人
      提出之全國財產稅總歸戶財產查詢清單在卷可佐（調解卷
      23頁）；就收入部分，聲請人稱現無業，自110年9月退休
      後，每月僅靠領取退休金31,877元維生，核與其109年度
      綜合所得稅各類所得資料清單、勞工保險被保險人投保資
      料表、台灣土地銀行年金專戶存摺明細等件大致相符（調
      解卷22頁、31至32頁、75頁），且經本院查無聲請人其他
      收入資料，堪認聲請人所陳應屬實在，本院認以31,877元
      列計其每月收入為適當。
（四）關於聲請人之必要支出：聲請人陳報其每月必要生活費用
      為27,506元（包括：個人生活必要費用18,337元、母親扶
      養費9,169元）。就其個人生活必要費用部分，符合其住
      所地一般生活消費標準，應屬適當。就母親扶養費部分，
      聲請人之母親名下無財產，扶養義務人共2人等情，業據
      其提出聲請人母親之戶籍謄本、109年度綜合所得稅各類
      所得資料清單、全國財產稅總歸戶財產查詢清單、共同扶
      養人之戶籍謄本等件可參（調解卷38至40頁；本院卷45頁
      ），堪認其母親有受扶養之必要。本院審酌常情老年人日
      常生活較為單純，支出應較普通成年人為低，認應以行政
      院衛生福利部所公布111年桃園市每人每月最低生活費1.2
      倍之7成即12,836元（15,281元×1.2×70％＝12,836元）為聲
      請人之母親每月所需生活費用較為適當，並扣除聲請人母
      親每年領取三節及重陽禮金合計8,000元（平均每月約666
      元），及每月分別領有敬老禮金3,772元（本院卷41至43
      頁），再以其共有2名扶養義務人計算，故認聲請人每月
      應支出母親之扶養費為4,199元【計算式：（12,836元－66
      6元－3,772元）÷2人＝4,199元】。是聲請人每月必要生活
      費用應以22,536元列計（計算式：18,337元＋4,199元＝22,
      536元）。
（五）聲請人現每月所得收入約為31,877元，扣除其必要支出22
      ,536元後，每月餘9,341元（計算式：31,877元－22,536元
      ＝9,341元）。故依聲請人現收入及支出狀況，清償其前揭
      債務總額約需52年【計算式：（5,846,961元÷9,341元）÷
      12≒52年】。而聲請人現年66歲（45年次），已逾勞工強
      制退休年齡（65歲），是審酌聲請人目前之收支狀況，及
      積欠債務之利息或違約金仍在增加中等情況，堪認聲請人
      之收入及財產狀況，有藉助清算制度調整其與債權人間權
      利義務關係之必要，自應許聲請人得藉由清算程序清理債
      務。
四、綜上所述，聲請人係消費者，已達不能清償債務之程度，經
    消費者債務清理調解不成立，復查無消債條例第6條第3 項
    、第8條或第82條第2項所定應駁回清算聲請之事由。從而，
    本件聲請於法有據，應予准許，並依同條例第16條第1 項規
    定，命司法事務官進行清算程序。
五、本院雖裁定准許開始清算程序，俾使聲請人得以重建經濟生
    活，惟本裁定不生免責效力，聲請人所負債務並非當然免除
    ，仍應由本院斟酌消債條例第132條至第135條等規定，決定
    是否准予免責，如本院最終未准聲請人免責，聲請人就其所
    負債務仍應負清償之責，附此敘明。
中　　華　　民　　國　　111 　年　　7 　　月　　15　　日
　　                  民事第二庭  法  官  林其玄
以上正本係照原本作成。
本件裁定不得抗告。
本裁定業已於111年7月15日下午4時整公告。                 
中　　華　　民　　國　　111 　年　　7 　　月　　15　　日
                                  書記官　陳佩伶